ACORDAO-COMPLETO-2568301

ACÓRDÃO 3687/2023 ATA 16/2023 - SEGUNDA CÂMARA

VISTOS, relatados e discutidos estes autos de Recursos de Reconsideração interpostos por Fundação Vera Vila Real e Vera Lúcia Vila Real Dantas contra o Acórdão 8252/2021-TCU-Segunda Câmara, Relator Ministro Bruno Dantas, que julgou suas contas irregulares e os condenou à reparação do dano, mas não lhes aplicou multa por ter reconhecido a prescrição da pretensão punitiva, nos termos do entendimento até então vigente, firmado pelo Acórdão 1441/2016-TCU-Plenário, no prazo de 10 anos, a contar da data do fato, segundo o art. 205 do Código Civil,
ACORDAM os Ministros do Tribunal de Contas da União, reunidos em sessão da Segunda Câmara, ante as razões expostas pelo Relator, em:
9.1. com fundamento nos arts. 32, inciso I, e 33, da Lei 8.443/1992 c/c o art. 285, caput, do RI/TCU, conhecer dos recursos interpostos para, no mérito, negar-lhes provimento;
9.2. dar ciência deste acórdão aos recorrentes, ao Ministério do Turismo e à Procuradoria da República no Ceará.

Recursos de Reconsideração interpostos por Fundação Vera Vila Real  e Vera Lúcia Vila Real Dantas contra o Acórdão 8252/2021-TCU2ª Câmara, Relator Ministro Bruno Dantas, de 8/6/2021.

Segunda Câmara

Entidades/órgãos do Governo do Estado do Ceará.

3. Interessados/Responsáveis/Recorrentes:
3.1. Interessado: Ministério do Turismo (05.457.283/0001-19).
3.2. Responsáveis: Fundação Vera Vila Real (07.808.470/0001-25); Vera Lucia Vila Real Dantas (XXX.497.883-XX).
3.3. Recorrentes: Vera Lucia Vila Real Dantas (XXX.497.883-XX); Fundação Vera Vila Real (07.808.470/0001-25).

13.1. Ministros presentes: Vital do Rêgo (Presidente), Augusto Nardes, Aroldo Cedraz e Antonio Anastasia (Relator).
13.2. Ministro-Substituto presente: Marcos Bemquerer Costa.

ANTONIO ANASTASIA

Ministro Bruno Dantas.

Reproduzo, abaixo, na íntegra, a instrução lavrada no âmbito da então Serur, atual AudRecursos, com a qual se manifestaram de acordo o seu dirigente e o Ministério Público junto ao TCU, representado pelo Subprocurador-Geral Lucas Rocha Furtado (peças 134-136) :
INTRODUÇÃO 
	Trata-se dos Recursos de Reconsideração interpostos por Fundação Vera Vila Real (peça 115) e Vera Lúcia Vila Real Dantas (peça 110) contra o Acórdão 8252/2021-TCU-Segunda Câmara, Relator Ministro Bruno Dantas, de 8/6/2021 (peça 95) .  
2.	Eis o teor da deliberação recorrida:   
VISTOS, relatados e discutidos estes autos de tomada de contas especial instaurada pelo Ministério do Turismo em razão da impugnação total de despesas do Convênio 1049/2007 (Siafi 620763) , que tinha por objeto a implementação do projeto intitulado 'Capongarte - III Festival das Sereias', no Município de Cascavel/CE, nos dias 31/12/2007, 18/1/2008 e 19/1/2008,
ACORDAM os Ministros do Tribunal de Contas da União, reunidos em sessão da Segunda Câmara, ante as razões expostas pelo Relator, em:
9.1. com fundamento nos arts. 1º, inciso I, 16, inciso III, alíneas "b" e "c", e 19, da Lei 8.443/1992, julgar irregulares as contas de Fundação Vera Vila Real e de Vera Lúcia Vila Real Dantas, condenando-as solidariamente ao pagamento do débito no valor de R$ 90.000,00 (noventa mil reais) , na data de 7/3/2008, atualizado monetariamente e acrescido dos juros de mora devidos, calculado desde a data de ocorrência indicada até sua efetiva quitação, na forma da legislação vigente, fixando o prazo de 15 (quinze) dias, a contar do recebimento da notificação, para que seja comprovado, perante este Tribunal, o recolhimento da quantia ao Tesouro Nacional, nos termos do art. 23, inciso III, alínea "a", da referida Lei, c/c o art. 214, inciso III, alínea "a", do Regimento Interno do TCU;
9.2. com fundamento no art. 26 da Lei 8.443/1992, autorizar, se requerido, o pagamento da importância devida em até 36 (trinta e seis) parcelas mensais e consecutivas, fixando o prazo de 15 (quinze) dias, a contar do recebimento da notificação, para que seja comprovado, perante este Tribunal, o recolhimento da primeira parcela, e de 30 (trinta) dias, a contar da parcela anterior, para que seja comprovado o recolhimento das demais parcelas, devendo incidir sobre cada valor mensal os devidos acréscimos legais, na forma prevista na legislação vigente, além de alertar que a falta de comprovação do recolhimento de qualquer parcela importará no vencimento antecipado do saldo devedor, nos termos do art. 217 do Regimento Interno do TCU;
9.3. com fundamento no art. 28 da Lei 8.443/1992, autorizar, desde logo, a cobrança judicial das dívidas, caso não atendida a notificação;
9.4. com fundamento no art. 16, § 3º, da Lei 8.443/1992, c/c art. 209, § 7º, do Regimento Interno do TCU, remeter cópia deste acórdão à Procuradoria da República no Ceará para adoção das medidas que entender cabíveis;
9.5. dar ciência deste acórdão ao Ministério do Turismo e às responsáveis. (grifado) 
HISTÓRICO
3.	Esta tomada de contas especial (TCE) foi instaurada pelo Ministério do Turismo (MTur) em nome da Fundação Vera Vila Real e de sua ex-presidente, sra. Vera Lúcia Vila Real Dantas, em razão da impugnação total de despesas do Convênio 1049/2007 (Siafi 620763) , que tinha por objeto a implementação do projeto intitulado "Capongarte - III Festival das Sereias", no Município de Cascavel/CE, nos dias 31/12/2007, 18/1/2008 e 19/1/2008.  
3.1.	O convênio em comento foi firmado no valor de R$ 100.000,00, sendo R$ 90.000,00 à conta do órgão concedente e R$ 10.000,00 referentes à contrapartida da entidade convenente. 
3.2.	Os recursos federais foram liberados por meio da ordem bancária 2008OB900213, creditada na conta específica do convênio em 7/3/2008, conforme extrato bancário à peça 17, p. 6.  
3.3. 	Na fase interna da TCE, o órgão concedente concluiu pela impugnação total das despesas devido à falta de documentação comprobatória da execução física do convênio. O Controle Interno anuiu a esse posicionamento. 
3.4.	No âmbito do TCU, as responsáveis foram regularmente citadas nos termos propostos pela instrução da Secretaria de Controle Externo de Tomada de Contas Especial (peças 62-64, 66-67 e 77 e 87) . 
I) citar solidariamente a Sra. Vera Lúcia Vila Real Dantas (CPF XXX.497.883-XX) , na condição de ex-presidente, e Fundação Vera Vila Real (CNPJ 07.808.470/0001-25) , com fundamento nos arts. 10, § 1º, e 12, incisos I e II, da Lei 8.443/1992 c/c o art. 202, incisos I e II, do RI/TCU, para que, no prazo de quinze dias, apresentem alegações de defesa e/ou recolham aos cofres do Tesouro Nacional a quantia abaixo indicada, atualizada monetariamente a partir da respectiva data até o efetivo recolhimento, abatendo-se na oportunidade a quantia eventualmente ressarcida, na forma da legislação em vigor;
	Valor original do débito (R$) 
	Data da ocorrência

	90.000,00
	7/3/2008

Ocorrências: não comprovação da boa e regular aplicação dos recursos federais repassados pelo Ministério do Turismo à Fundação Vera Vila Real, por meio do Convênio 1049/2007 (Siafi 620763; peça 11, p. 11-20) ; objeto: a implementação do projeto intitulado "CAPONGARTE - III Festival das Sereias no Município de Cascavel/CE", previstos para o período de 31/12/2007 e 18 e 19/1/2018 (peça 3, p. 7) com vigência estipulada para o período de 31/12/2007 a 5/6/2008 (peça 29, p. 1) ;
Responsáveis: Fundação Vera Vila Real (CNPJ 07.808.470/0001-25) , convenente, e Sra. Vera Lúcia Vila Real Dantas (CPF XXX.497.883-XX) , ex-presidente dessa fundação, e signatária do termo de convênio;
	Condutas:
1) não comprovar por meio de imagens (fotografias ou filmagens ou outros meios de prova como material de divulgação pós-evento) a apresentação das bandas, programadas no plano de trabalho, ficando pendente a comprovação da execução física no montante R$ 90.000,00, consoante se detalha a seguir:
	a) Op Som- R$ 8.000,00;
	b) Dogival Dantas - R$ 18.000,00;
	c) Tropa de Elite - R$ 9.000,00;
	d) Lagosta Bronzeada - R$ 10.000,00;
	e) Gaviões do Forró - R$ 15.000,00;
	f) Valdones - R$ 15.000,00;
	g) Túnel do Tempo - R$ 10.000,00;
	h) Caiaca - R$ 15.000,00;
2) não apresentar os contratos de exclusividade registrados em cartório entre a M.A.S. da Silva - ME (CNPJ 08.732.468/0001-82) e os artistas que se apresentaram no evento;
3) não apresentar documentos (notas fiscais, recibos, comprovantes de transferências bancárias e outros documentos equivalentes, emitidos em nome das bandas ou artistas e assinadas por seus representantes legais ou pelos seus empresários exclusivos, sendo essa representação ou exclusividade registrada em cartório) capazes de demonstrar que eventuais valores destinados a essa sociedade comercial foram repassados às bandas ou artistas que realizaram o evento;
4) firmar o Contrato de Prestação de Serviços (peça 19, p. 1-2) com a empresa M.A.S. da Silva - ME (CNPJ 08.732.468/0001-82) para execução do objeto do Convênio 1049/2007, em 10/3/2008, em data posterior à realização dos shows, que ocorreram em 31/12/2007 e 18 e 19/1/2018;
Dispositivos Violados: art. 70, § único, da CF/1988; art. 63 da Lei 4320/1964; art. 93, do Decreto Lei 200/1967; consoante entendimento firmado no Acórdão 1435/2017-TCU-Plenário, destacado na presente instrução;
Nexo de Causalidade: as condutas descritas impediram o estabelecimento do nexo causal entre as despesas efetuadas com os recursos recebidos por força do Convênio 1049/2007 (Siafi 620763) , que consistiria na efetiva comprovação da realização dos shows e no pagamento às bandas que dever-se-iam apresentar no evento;
Evidências: Contrato de Prestação de Serviços (peça 19, p. 1-2) ; despachos de homologação e de adjudicação (peça 18, p. 1, 18) ; declarações firmadas pela Sra. Maria Anízia Santos da Silva, titular da empresa, atestando que detinha exclusividade de representação dos artistas e bandas restrita à localidade do evento (peça 18, p. 4-10) ; Nota Fiscal de Prestação de Serviços 53 (peça 23, p.1) ; cotações de preços para prestação de serviços sem assinaturas (peça 7, p. 1-3) ; fotos (peça 38, p. 1-4) ; Convênio 1049/2007 (Siafi 620763; peça 11, p. 11-20) , Nota Técnica de Pedido de Reconsideração 133/2016 (peça 37) e Nota Técnica de Reanálise Financeira 523/2016 (peça 39) ; 
III) encaminhar cópia da presente instrução para subsidiar as manifestações do responsável.
3.5.	Foram apresentadas as defesas das recorrentes, conforme peças 70-71 e 82. 
3.6.	Na instrução de mérito, a Secretaria de Controle Externo de Tomada de Contas Especial propôs a irregularidade das contas das responsáveis, ora recorrentes, com imputação de débito (peça 91) . Em face da ocorrência da prescrição decenal da pretensão punitiva, de que trata o Código Civil (Acórdão 1441/2016-TCU-Plenário, Redator Ministro Walton Alencar Rodrigues) , a unidade técnica deixou de propor a aplicação de multa às recorrentes. 
3.7. 	O Ministério Público junto ao TCU, representado pelo Subprocurador-Geral Paulo Soares Bugarin, manifestou-se, no essencial, de acordo com a proposta da unidade técnica (peça 94) .    
3.8.	Mediante o Acórdão 8252/2021-TCU-Segunda Câmara, Relator Ministro Bruno Dantas (peça 95) , o Tribunal julgou irregulares as contas das recorrentes, com imputação de débito, conforme descrito no item 2, retro.  
3.9. 	Irresignadas, as recorrentes interpõem os presentes recursos de reconsideração, consoante indicado no item 1, retro, os quais passam a ser analisados.   
EXAME DE ADMISSIBILIDADE 
4.  	Em consonância com as instruções anteriores desta unidade, reiteram-se os exames preliminares de admissibilidade (peças 111 e 122) , acolhidos por despacho do Relator, Ministro Raimundo Carreiro (peça 125) , que conheceu dos recursos interpostos pelas recorrentes, suspendendo-se os efeitos dos subitens 9.1 e 9.3 do Acórdão 8252/2021-TCU-Segunda Câmara.          
EXAME TÉCNICO
Delimitação da análise 
5. 	Constituem objetos desta instrução verificar se:
Preliminares
ocorreu a prescrição das pretensões punitiva e ressarcitória fundadas em decisão do Tribunal de Contas da União à luz da Resolução TCU 344/2022;  
devem ser consideradas iliquidáveis as contas objetos desta tomada de contas especial;    
houve ofensa ao direito de defesa das recorrentes em razão de não se admitir nos processos de controle externo a oitiva de testemunhas ou a dilação probatória; 
Mérito
inexiste prejuízo ao Erário; e
as alegações recursais das recorrentes são procedentes e conduzem ao provimento dos recursos.    
Primeira preliminar
Da prescrição das pretensões punitiva e ressarcitória fundadas em decisão do Tribunal de Contas da União à luz da Resolução TCU 344/2022 
6.	Em seus recursos, as recorrentes alegam que teria ocorrido no presente caso a prescrição da pretensão punitiva fundada em decisão do Tribunal de Contas da União (Lei 9.873/1999) , pedindo, em razão disso, a nulidade do acórdão recorrido.  
6.1.	De acordo com as recorrentes, tendo o TCU reconhecido expressamente a ocorrência da prescrição da pretensão punitiva, com base no Código Civil (dez anos) , o processo deveria ter sido extinto sem o julgamento pela irregularidade das contas e a imputação de débito.  
6.2.	Esclareça-se que as recorrentes não fazem distinção entre pretensão punitiva (aplicação de multa, declaração de inidoneidade, etc.) e pretensão ressarcitória (ressarcimento de débito) .  
Análise
6.3.	De plano, convém esclarecer que o Tribunal reconheceu a prescrição decenal da pretensão punitiva em relação às recorrentes, com base no Código Civil, consoante entendimento vigente à época, razão pela qual deixou de aplicar-lhes multa, segundo consignado no item 11 do Voto condutor do acórdão recorrido (peça 96) , lembrando, novamente, que as recorrentes não fazem distinção entre pretensão punitiva e pretensão ressarcitória, consoante alhures comentado.  
6.4.	Entretanto, consoante será demonstrado adiante, não houve no presente caso a prescrição quinquenal da pretensão punitiva fundada em decisão do TCU de que trata a Lei 9.873/1999, regulamentada, no âmbito do TCU, pela Resolução TCU 344/2022, circunstância essa que permitiria, em tese, a aplicação de multa às recorrentes, com base no art. 57 da Lei 8.443/1992.   
6.5.	Não obstante, considerando o princípio da proibição da reformatio in pejus, seria impossível juridicamente aplicar multa às recorrentes nesta fase recursal, motivo pelo qual não se formulará proposta nesse sentido.  
6.6.	No que diz respeito à prescrição da pretensão ressarcitória, outro deve ser o desenlace.  	
6.7.	Cabe destacar que a Resolução TCU 344, de 11/10/2022, regulamenta, no âmbito do Tribunal de Contas da União, a prescrição para o exercício das pretensões punitiva e ressarcitória de que trata a Lei 9.873/1999, consoante anteriormente anotado.       
6.8.	Dessa forma, o exame da prescrição arguida nestes recursos de reconsideração será realizado com base na referida Resolução TCU 344/2022. 
6.9. 	Em seu art. 2º, a Resolução TCU 344/2022 dispõe que prescrevem em cinco anos as pretensões punitiva e de ressarcimento, contados, segundo previsto no art. 4º da referida norma, verbis: 
I - da data em que as contas deveriam ter sido prestadas, no caso de omissão de prestação de contas;
II - da data da apresentação da prestação de contas ao órgão competente para a sua análise inicial; 
III - do recebimento da denúncia ou da representação pelo Tribunal ou pelos órgãos de controle interno, quanto às apurações decorrentes de processos dessa natureza; 
IV - da data do conhecimento da irregularidade ou do dano, quando constatados em fiscalização realizada pelo Tribunal ou pelos órgãos de controle interno; 
V - no caso de irregularidade permanente ou continuada, do dia em que tiver cessada a permanência ou a continuidade. (grifado) 
6.10.    	No que se refere ao termo inicial do prazo prescricional, a contagem deve ser realizada segundo os critérios definidos art. 2º da citada Resolução TCU 344/2022, acima transcritos.   
6.11. 	Definido o início da contagem do prazo prescricional, deve-se atentar para as causas interruptivas da prescrição. Dispõe o art. 5º da referida Resolução TCU 344/2022, verbis: 
Art. 5º A prescrição se interrompe:
I - pela notificação, oitiva, citação ou audiência do responsável, inclusive por edital; 
II - por qualquer ato inequívoco de apuração do fato;
III - por qualquer ato inequívoco de tentativa de solução conciliatória; 
IV - pela decisão condenatória recorrível.
§ 1º A prescrição pode se interromper mais de uma vez por causa que, por sua natureza, seja repetível no curso do processo.
§ 2º Interrompida a prescrição, começa a correr novo prazo a partir do ato interruptivo.
§ 3º Não interrompem a prescrição o pedido e concessão de vista dos autos, emissão de certidões, prestação de informações, juntada de procuração ou subestabelecimento e outros atos de instrução processual de mero seguimento do curso das apurações.
Art. 6º Aproveitam-se as causas interruptivas ocorridas em processo diverso, quando se tratar de fato coincidente ou que esteja na linha de desdobramento causal da irregularidade ou do dano em apuração.
Parágrafo único. Aplica-se o disposto no caput deste artigo aos atos praticados pelos jurisdicionados do TCU, tais como os órgãos repassadores de recursos mediante transferências voluntárias e os órgãos de controle interno, entre outros, em processo diverso, quando se tratar de fato coincidente ou que esteja na linha de desdobramento causal da irregularidade ou do dano em apuração. 
6.12. 	Diante das manifestações anteriores, dois pontos merecem ser anotados: o primeiro, é que serão observadas nesta instrução as regras atinentes ao início da contagem do prazo prescricional indicadas no art. 4º da Resolução TCU 344/2022 (subitem 6.9, retro) ; o segundo, é que serão ponderadas as causas interruptivas da prescrição ocorridas e comprovadas neste processo, observando-se as regras previstas no art. 5º da Resolução TCU 344/2022 (subitem 6.12, acima) .  
6.13.      	No caso vertente, o início da contagem do prazo é a data em que foi apresentada a prestação de contas, ou seja, 6/8/2008 (peça 16, p. 2) . 
6.14.   	Novos marcos interruptivos da prescrição sob análise se deram no âmbito desta TEC, consoante a seguir demonstrado, sendo relevante destacar que todos os atos indicados representam inequivocamente causas interruptivas da prescrição previstas no art. 5º da Resolução TCU 344/2022, haja vista que se destinavam à apuração de fatos atinentes a esta TCE:   
 
	ATOS
	DATA
	PEÇA

	Notificação da Fundação Vera Vila Real-CE pelo Ministério do Turismo sobre a impugnação da prestação de contas apresentada em 6/8/2008. Determinação para ressarcimento do dano causado ao erário (Ofício 1266/2010-CEAPC/DGE/SE/MTur) . 
	22/10/2010
	16

	Defesa apresentada pela Fundação Vera Vila Real-CE.
	12/11/2010
	30

	Prorrogação de prazo concedido à Fundação Vera Vila Real-CE para a apresentação de documentação complementar referente à prestação de contas do Convênio 1049/2007 até 20/12/2010 (Ofício 1875/2010/DGI/SE/MTur) .   
	23/11/2010
	42

	Nota Técnica 0921/2013 do Ministério do Turismo com a reanálise da prestação de contas apresentada pela Fundação Vera Vila Real-CE. Proposta de reprovação das contas.
	24/9/2013
	31

	Nota Técnica de Análise Financeira 283/2016 do Ministério do Turismo. Reprovação das contas. 
	30/3/2016
	32

	Notificação da Fundação Vera Vila Real e da sra. Vera Lúcia Vila Real Dantas anunciando a reprovação das contas e determinando o ressarcimento do prejuízo causado ao Erário (Ofícios 1849 e 1850/2016/CGCV/SPOA/SE/MTur) . 
	30/5/2016
	33 e 34

	Defesa da Fundação Vera Vila Real por meio do Ofício 3/2016 perante o Ministério do Turismo. 
	14/4/2016
	36

	Nota Técnica 133/2016 do Ministério do Turismo sobre o pedido de reconsideração apresentado pela Fundação Vera Vila Real. Reprovação das contas. 
	2/5/2016
	37

	Nota Técnica 523/2016 do Ministério do Turismo sobre a reanálise financeira das contas apresentadas pela Fundação Vera Vila Real. Reprovação das contas.
	24/5/2016
	39

	Notificação da sra. Vera Lúcia Vila Real Dantas e da Fundação Vila Real-CE, pelo Ministério do Turismo, comunicando a reprovação das contas da Fundação Vila Real-CE e determinando o ressarcimento ao Erário do valor impugnado (Ofícios 2549 e 2550/2016/CGCV/DIRAD/SE/MTur) . 
	31/5/2016
	43 e 44

	Despacho 586/2016 do Ministério do Turismo determinando a instauração da TCE.
	17/8/2016
	41

	Relatório do Tomador de Contas Especial 126/2017 do Ministério do Turismo. Reprovação das contas e imposição de débito.
	16/10/2016
	56

	Relatório de Auditoria 542/2018 do Ministério da Transparência e Controladoria-Geral da União (CGU) . Imputação de débito.
	25/6/2018
	57

	Certificado de Auditoria 542/2018 da CGU. Irregularidade das contas e débito.
	16/7/2018
	58

	Parecer do Dirigente de Controle Interno 542/2018. Irregularidade das contas.
	19/7/2018
	59

	Pronunciamento do Ministro de Estado do Turismo.
	29/8/2018
	60

	Autuação do processo de TCE pelo TCU. 
	8/9/2018
	Capa principal

	Proposta de citação solidária das recorrentes pela Secretaria de Controle Externo de Tomada de Contas Especial. 
	17/9/2018
	62

	Citação da sra. Vera Lúcia Vila Real Dantas por meio do Ofício 2247/2018-TCU/Secex-TCE.
	8/10/2018
	66 e 67

	Citação da Fundação Vila Real-CE mediante o Ofício 1075/2019-TCU/Secex-CE. 
	19/3/2019
	77 e 87

	Defesa apresentada pela sra. Vera Lúcia Real Dantas.
	14/11/2018
	70

	Defesa apresentada pela Fundação Vila Real-CE.
	25/4/2019
	82

	Instrução de mérito da unidade técnica do TCU. Proposta de irregularidade das contas e débito. 
	5/3/2021
	91-93

	Parecer do Ministério Público junto ao TCU, representado pelo Subprocurador-Geral Paulo Soares Bugarin, manifestando-se, no essencial, de acordo com a proposta de mérito da unidade técnica. 
	14/4/2021
	94

	Acórdão 8252/2021-TCU-Segunda Câmara, Relator Ministro Bruno Dantas. Irregularidade das contas e débito solidário.
	8/6/2021
	95

6.15.  	Com base nas causas interruptivas acima enunciadas, pode-se concluir que não ocorreu no presente caso a prescrição das pretensões punitiva e ressarcitória fundadas em decisão do TCU à luz da Resolução TCU 344/2022, uma vez que não houve a extrapolação nem do prazo quinquenal previsto no art. 2º da citada resolução, nem do prazo trienal, da prescrição intercorrente, de que trata o art. 8º da referida norma, sendo, pois, improcedentes as alegações das recorrentes relacionadas à essa matéria. 
6.16.	A despeito de não ter ocorrido a prescrição da pretensão punitiva fundada em decisão do TCU, à luz da Resolução TCU 344/2022, é importante esclarecer que, em razão do princípio da proibição da reformatio in pejus, seria impossível juridicamente aplicar multa às recorrentes nesta fase recursal, motivo pelo qual não se formula proposta nesse sentido, conforme comentado no subitem 6.5, retro.  
Segunda preliminar
Da iliquidez das contas
6.17.	De acordo com as recorrentes, as presentes contas deverão ser consideradas iliquidáveis, uma vez que o longo tempo decorrido entre a ocorrência dos fatos e o ato que autorizou as suas citações (mais de dez anos) impede a realização da adequada defesa, ante a inviabilidade de obtenção da documentação necessária para esse mister, conforme jurisprudência do TCU (v.g: Acórdão 4944/2018-TCU-Segunda Câmara, Relator Ministro Augusto Nardes; 1081/2009-TCU-1ª Câmara, Relator Ministro Valmir Campelo; 2559/2007-TCU-1ª Câmara, Relator Ministro Augusto Nardes; 598/2009-TCU-Plenário, Relator Ministro Raimundo Carreiro) . 
6.18.	Não cabe considerar iliquidáveis estas contas, uma vez que as recorrentes tiveram ampla oportunidade defesa em relação aos fatos narrados nesta TCE, tanto na sua fase interna, conduzida pelo Ministério do Turismo, como na sua fase externa, realizada perante a Corte de Contas, segundo pode-se concluir das informações abaixo descritas, sendo, pois, inaplicáveis ao presente caso a jurisprudência indicada pelas recorrentes:
	ATOS
	DATA
	PEÇA

	Notificação da Fundação Vera Vila Real-CE pelo Ministério do Turismo sobre a impugnação da prestação de contas apresentada em 6/8/2008. Determinação para ressarcimento do dano causado ao erário (Ofício 1266/2010-CEAPC/DGE/SE/MTur) . 
	22/10/2010
	16

	Defesa apresentada pela Fundação Vera Vila Real-CE.
	12/11/2010
	30

	Prorrogação de prazo concedido pelo Ministério do Turismo à Fundação Vera Vila Real-CE para a apresentação de documentação complementar referente à prestação de contas do Convênio 1049/2007 até 20/12/2010 (Ofício 1875/2010/DGI/SE/MTur) .   
	23/11/2010
	42

	Notificação da Fundação Vera Vila Real e da sra. Vera Lúcia Vila Real Dantas pelo Ministério do Turismo anunciando a reprovação das contas e determinando o ressarcimento do prejuízo causado ao Erário (Ofícios 1849 e 1850/2016/CGCV/SPOA/SE/MTur) . 
	30/5/2016
	33 e 34

	Defesa da Fundação Vera Vila Real por meio do Ofício 3/2016 perante o Ministério do Turismo. 
	14/4/2016
	36

	Notificação da sra. Vera Lúcia Vila Real Dantas e da Fundação Vila Real-CE, pelo Ministério do Turismo, comunicando a reprovação das contas da Fundação Vila Real-CE e determinando o ressarcimento ao Erário do valor impugnado (Ofícios 2549 e 2550/2016/CGCV/DIRAD/SE/MTur) . 
	31/5/2016
	43 e 44

	Citação da sra. Vera Lúcia Vila Real Dantas pelo TCU por meio do Ofício 2247/2018-TCU/Secex-TCE.
	8/10/2018
	66 e 67

	Citação da Fundação Vila Real-CE pelo TCU mediante o Ofício 1075/2019-TCU/Secex-CE. 
	19/3/2019
	77 e 87

	Defesa apresentada pela sra. Vera Lúcia Real Dantas ao TCU.
	14/11/2018
	70

	Defesa apresentada pela Fundação Vila Real-CE ao TCU. 
	25/4/2019
	82

6.19.	Portanto, com as notificações acima mencionadas, as recorrentes tiveram conhecimento a tempo e a hora das irregularidades que lhes estavam sendo imputadas pelo Ministério do Turismo e pelo TCU e deveriam ter adotado de pronto todas as medidas necessárias com vistas a obter e apresentar todos os documentos necessários à comprovação da boa e regular aplicação dos recursos objetos desta TCE. Não há como transferir essa responsabilidade ao Ministério do Turismo e ao TCU por eventual inviabilidade de defesa em razão de suas próprias inércias. Não houve, no presente caso, ofensa aos princípios do contraditório e da ampla defesa.
6.20.	Nesse sentido é a jurisprudência do TCU, consoante pode-se observar nos seguintes enunciados extraídos da ferramenta denominada jurisprudência selecionada do Tribunal:
Só há contas iliquidáveis diante de fatos alheios à vontade do gestor. Se ele não cumpre a obrigação de prestar contas na época apropriada ou, quando o faz, não apresenta toda a documentação necessária, não pode alegar demora na instauração da tomada de contas especial para se eximir dos compromissos que assumiu. (Acórdão 293/2017-TCU-Plenário, Relator Ministro Benjamin Zymler) . (grifado) 
O longo transcurso de tempo entre a ocorrência da irregularidade e a instauração da tomada de contas especial não implica, automaticamente, sua nulidade. Uma vez instaurada, o largo interregno temporal apenas enseja o julgamento pela iliquidez das contas caso reste comprovado que, por este motivo, tenham sido prejudicados o contraditório e a ampla defesa do responsável. (Acórdão 139/2017-TCU-Plenário, Relator Ministro Bruno Dantas) .
O longo decurso de tempo para instauração da tomada de contas especial não é, por si só, razão suficiente para levar à presunção de prejuízo à ampla defesa e, por consequência, a se considerarem iliquidáveis as contas. Eventual impedimento à plenitude do exercício de defesa, ou mesmo dificuldade na sua realização, deve ser provado, cabendo à parte o ônus dessa evidenciação. (Acórdão 9570/2015-TCU-Segunda Câmara, Relator Ministro Augusto Nardes) . 
Terceira preliminar
Do prejuízo ao direito de defesa
6.21.	Segundo as recorrentes, elas tiveram seu direito de defesa prejudicado no presente caso em razão de não se admitir a oitiva de testemunhas ou dilação probatória, causando nulidade do acórdão recorrido. 
6.22.	Manifestamente improcedentes as alegações recursais apresentadas pelas recorrentes, uma vez que esta TCE se desenvolveu, no âmbito do TCU, de acordo com as normas de regência, a saber, a Lei 8.443/1992 e o Regimento Interno do Tribunal, que não preveem a possibilidade de oitiva de testemunhas nos processos de controle externo, estando, contudo, permitido às partes apresentar todos os elementos de defesa que entenderem necessários para demonstrar a boa e regular aplicação dos recursos públicos que lhes foram confiados, inclusive pedido de prorrogação de prazo para a apresentação da defesa, não formulado na fase externa da TCE perante o TCU. Na fase interna da TCE houve prorrogação de prazo para que as recorrentes apresentassem documentos complementares à prestação de contas encaminhada ao Ministério do Turismo (subitem 6.18, retro) .   
6.23.	Nessa linha, os seguintes enunciados da jurisprudência selecionada do TCU: 
No processo de controle externo, não há previsão para a oitiva de testemunhas ou produção de prova pericial eventualmente requeridas pelos responsáveis ou interessados, cabendo à parte apresentar os elementos que entender necessários para demonstrar a boa e regular aplicação de recursos públicos que lhe foram confiados. (Acórdão 1292/2018-TCU-Primeira Câmara, Relator Ministro Bruno Dantas) .
O processo de controle externo, disciplinado pela Lei 8.443/1992 e pelo Regimento Interno do TCU, não prevê a produção de prova pericial, cabendo ao responsável trazer aos autos os elementos que entender necessários para sua defesa, inclusive laudos periciais, o que prescinde de autorização do Tribunal. (Acórdão 5040/2022-TCU-Segunda Câmara, Relator Ministro Bruno Dantas) .
O processo de controle externo, disciplinado pela Lei 8.443/1992 e pelo Regimento Interno do TCU, não prevê ao Tribunal competência para determinar a realização de perícia para a obtenção de provas. É da iniciativa do responsável trazer aos autos as provas de sua defesa, inclusive laudos periciais, prescindindo de autorização do Tribunal para tanto. (Acórdão 80/2020-TCU-Plenário, Relator Ministra Ana Arraes) 
O processo de controle externo não admite a produção de prova pericial, não cabendo aplicação analógica das disposições referentes à prova do processo civil, pois a Lei 8.443/1992 e o Regimento Interno do TCU dispõem, exaustivamente, acerca dos meios de prova disponíveis aos responsáveis. (Acórdão 2491/2016-TCU-Primeira Câmara, Relator Ministro Walton Alencar Rodrigues) . 
Mérito: 
Das razões recursais (peças 110 e 115) 
7.	No essencial, as recorrentes alegam que:
	a) os recursos objetos desta TCE foram aplicados corretamente e que inexiste prejuízo ao Erário a ser ressarcido, conforme atestam a nota fiscal emitida pela empresa responsável pela realização do evento e os cheques nominais destinados ao pagamento das despesas juntados aos autos nesta fase recursal; 
	b) há nos autos declaração da vice-prefeita de Cascavel/CE (peça 26, p. 1) , que tem fé pública, atestando a apresentação das bandas contratadas para o evento denominado "Capongarte - III Festival das Sereias" nos dias 31/12/207, 18/1/2008 e 19/1/2008; e
	c) em razão do tempo decorrido (mais de 12 anos) , é impossível a localização de vídeos ou outras imagens do evento. 
7.1.		Com base nessas alegações, as recorrentes pedem que seja dado provimento aos recursos para afastar o débito a ela imputados, solidariamente. 
Análise:
7.2.	Não procedem as alegações recursais em comento, pelos seguintes motivos:	
	a) a nota fiscal e os cheques emitidos para pagamento das despesas impugnadas não comprovam, por si só, a realização do evento previsto no convênio, restando configurado o dano ao Erário apontado no processo;   
		b) o tempo decorrido entre a ocorrência dos fatos narrados neste processo e a autorização do TCU para a citação das recorrentes não constitui fator impeditivo à defesa das responsáveis, considerando que elas tiveram a oportunidade, a tempo e a hora, de obter as provas devidas, porém não o fizeram, conforme demonstrado nos subitens 6.18 ao 6.23, retro; e 
		c) a declaração de vice-prefeita não constitui documento hábil à comprovação do evento, conforme jurisprudência do TCU ("No âmbito do TCU, a declaração de terceiros tem baixo valor probatório, pois faz prova apenas da existência da declaração, mas não do fato declarado, competindo ao interessado demonstrar a veracidade do alegado" (v.g: Acórdão 2834/2015-TCU-Segunda Câmara, Relator Ministro Augusto Nardes; 2455/2013-TCU-Plenário, Relator Ministro José Jorge; 5407/2016-TCU-2ª Câmara, Relator Ministro Raimundo Carreiro) .
7.3.	Portanto, as alegações recursais das recorrentes não infirmam os fundamentos contidos no Voto condutor do Acórdão recorrido, utilizados para reprovação das contas das recorrentes e a imputação de débito (peça 96) :
7.	De se notar que a apresentação das bandas não restou demonstrada em qualquer das oportunidades em que o Ministério do Turismo examinou a prestação de contas, conforme Parecer Técnico de Análise de Prestação de Contas 99/2009, Nota Técnica de Reanálise 1017/2010, Nota Técnica de Reanálise 921/2013, Nota Técnica de Análise Financeira 283/2016, Nota Técnica de Pedido de Reconsideração 133/2016, Nota Técnica de Reanálise Financeira 523/2016. 
8.	Além disso, ressalto que as declarações atestando a realização do evento feitas pela vice-prefeita de Cascavel/CE (peça 26, p. 1) e pela própria responsável, Vera Lúcia Vila Real Dantas (peça 26, p. 2) , constituem-se de declarações de terceiros, que, dissociados de outros elementos, são insuficientes para comprovar a efetiva apresentação das bandas, pois possuem baixa força probatória e provam somente a existência da declaração, mas não o fato declarado.
9.	Assim, não foram apresentadas fotos, vídeos ou notícias com conteúdo capaz de demonstrar que o objeto conveniado ocorreu nos moldes inicialmente acordados. Cumpre lembrar que é pacífico no âmbito deste Tribunal o entendimento de que o ônus da prova do regular emprego das verbas públicas é imputado ao responsável pela utilização dos valores repassados pela União, e a não comprovação dessa obrigação traduz, por presunção, a ocorrência de prejuízo ao erário.
10. Ademais, considerando que os documentos constantes nos autos não são capazes de demonstrar sequer a execução física do objeto do convênio, torna secundária a análise dos aspectos da prestação de contas relacionados à execução financeira e à comprovação do nexo causal (consoante solução preconizada pelo Acórdão 7504/2017-TCU-Primeira Câmara) .
	CONCLUSÃO 
8. 	Das análises anteriores, conclui-se que:   
a) não houve a ocorrência da prescrição das pretensões punitiva e ressarcitória fundadas em decisão do TCU de que trata a Resolução TCU 344/2022, nem mesmo a prescrição intercorrente; 
b) é aplicável a favor das recorrentes o princípio da proibição de reformatio in pejus, impedindo, assim, que lhes seja aplicada em sede recursal a penalidade de multa tida como prescrita pelo acórdão recorrido;  
c) estas contas não devem ser consideradas iliquidáveis, eis que não estão presentes os pressupostos exigidos para esse fim; 
d) não houve prejuízo à defesa em razão do tempo decorrido; eventual prejuízo decorreu da inércia das recorrentes; e
e) as recorrentes não comprovaram a boa e regular aplicação dos recursos objetos desta TCE, motivo pelo qual suas alegações recursais são improcedentes, devendo, por isso, serem improvidos os recursos por elas interpostos. 	 
8.1.	Com base nas conclusões acima, apresenta-se a proposta de encaminhamento a seguir. 
PROPOSTA DE ENCAMINHAMENTO 
9. 	Diante do exposto, submete-se à consideração superior a presente análise dos recursos de reconsideração interpostos por Fundação Vera Vila Real-CE e Vera Lúcia Vila Real Dantas contra o Acórdão 8252/2021-TCU-Segunda Câmara, propondo-se, com fundamento nos arts. 32, inciso I, e 33, da Lei 8.443/1992 c/c o art. 285, caput, do RI/TCU: 
a)  conhecer dos recursos e, no mérito, negar-lhes provimento; 
b) dar ciência às recorrentes e aos demais interessados da decisão que vier a ser proferida.
	É o relatório.

José Vanderlei Marques Veras (OAB-CE 22.795), representando Fundação Vera Vila Real; José Vanderlei Marques Veras (OAB-CE 22.795), representando Vera Lucia Vila Real Dantas.

Subprocurador-Geral Lucas Rocha Furtado.

TOMADA DE CONTAS ESPECIAL. CONVÊNIO. MINISTÉRIO DO TURISMO. EVENTO FESTIVO. NÃO COMPROVAÇÃO DA EXECUÇÃO FÍSICA. IRREGULARIDADES NA EXECUÇÃO FINANCEIRA. CITAÇÃO. PRESCRIÇÃO DA PRETENSÃO PUNITIVA. IRREGULARIDADE DAS CONTAS. DÉBITO. RECURSO DE RECONSIDERAÇÃO. CONHECIMENTO. NÃO PROVIMENTO. - Segundo entendimento do Supremo Tribunal Federal, a circunstância de a produção de provas no TCU ser feita apenas de forma documental, sem oitiva de testemunhas, não contraria o princípio da ampla defesa, pois as garantias constitucionais do contraditório e da ampla defesa não são absolutas e se perfazem na forma e nos limites estabelecidos nas normas processuais aplicáveis (MS 29.137).

TOMADA DE CONTAS ESPECIAL (TCE)

Unidade de Auditoria Especializada em Tomada de Contas Especial (AudTCE).

Trata-se dos Recursos de Reconsideração interpostos por Fundação Vera Vila Real (peça 115) e Vera Lúcia Vila Real Dantas (peça 110) contra o Acórdão 8252/2021-TCU-Segunda Câmara, Relator Ministro Bruno Dantas, que julgou suas contas irregulares e os condenou à reparação do dano, mas não lhes aplicou multa por ter reconhecido a prescrição da pretensão punitiva, nos termos do entendimento até então vigente, firmado pelo Acórdão 1441/2016-TCU-Plenário, no prazo de 10 anos, a contar da data do fato, segundo o art. 205 do Código Civil. 
A presente tomada de contas especial foi instaurada pelo Ministério do Turismo (MTur) em nome da Fundação Vera Vila Real e de sua ex-presidente, sra. Vera Lúcia Vila Real Dantas, em razão da impugnação total de despesas do Convênio 1049/2007 (Siafi 620763) , que tinha por objeto a implementação do projeto intitulado "Capongarte - III Festival das Sereias", no Município de Cascavel/CE, nos dias 31/12/2007, 18/1/2008 e 19/1/2008, no valor de R$ 100.000,00, sendo R$ 90.000,00 à conta do órgão concedente e R$ 10.000,00 referentes à contrapartida da entidade convenente. 
Em síntese, os recorrentes alegam o seguinte:
ocorreu a prescrição das pretensões punitiva e ressarcitória fundadas em decisão do Tribunal de Contas da União à luz da Resolução TCU 344/2022;  
devem ser consideradas iliquidáveis as contas objetos desta tomada de contas especial;    
houve ofensa ao direito de defesa das recorrentes em razão de não se admitir nos processos de controle externo a oitiva de testemunhas ou a dilação probatória; 
inexiste prejuízo ao Erário; e 
as alegações recursais das recorrentes são procedentes e conduzem ao provimento dos recursos.
Analisada a matéria, a instrução lavrada no âmbito da então Serur, atual AudRecursos, propôs o conhecimento, mas o não provimento dos recursos, com a qual se manifestaram de acordo o seu dirigente e o Ministério Público junto ao TCU, representado pelo Subprocurador-Geral Lucas Rocha Furtado (peças 134-136) .
Acolho os pareceres uniformes da Serur e do MPTCU, por seus próprios fundamentos que incorporo a este voto, sem prejuízo das seguintes considerações.
No tocante à prescrição, correta a análise da Serur. Com efeito, a prescrição da pretensão punitiva foi reconhecida anteriormente à luz do entendimento até então em vigor nesta Casa, firmado pelo Acórdão 1441/2016-TCU-Plenário, pelo prazo de 10 anos, a contar da data do fato.
No entanto, a partir da Resolução 344/2022 este Tribunal passou a aplicar o prazo prescricional de cinco anos, nos termos da citada norma, com as respectivas causas interruptivas, consoante detalhado na instrução da unidade técnica, transcrita no relatório que antecede este voto. E, segundo essas novas regras, não ocorreu a prescrição da pretensão ressarcitória, considerando a cronologia dos fatos apresentada pela Serur e que transcrevo abaixo:
	ATOS
	DATA
	PEÇA

	Notificação da Fundação Vera Vila Real-CE pelo Ministério do Turismo sobre a impugnação da prestação de contas apresentada em 6/8/2008. Determinação para ressarcimento do dano causado ao erário (Ofício 1266/2010-CEAPC/DGE/SE/MTur) . 
	22/10/2010
	16

	Defesa apresentada pela Fundação Vera Vila Real-CE.
	12/11/2010
	30

	Prorrogação de prazo concedido à Fundação Vera Vila Real-CE para a apresentação de documentação complementar referente à prestação de contas do Convênio 1049/2007 até 20/12/2010 (Ofício 1875/2010/DGI/SE/MTur) .   
	23/11/2010
	42

	Nota Técnica 0921/2013 do Ministério do Turismo com a reanálise da prestação de contas apresentada pela Fundação Vera Vila Real-CE. Proposta de reprovação das contas.
	24/9/2013
	31

	Nota Técnica de Análise Financeira 283/2016 do Ministério do Turismo. Reprovação das contas. 
	30/3/2016
	32

	Notificação da Fundação Vera Vila Real e da sra. Vera Lúcia Vila Real Dantas anunciando a reprovação das contas e determinando o ressarcimento do prejuízo causado ao Erário (Ofícios 1849 e 1850/2016/CGCV/SPOA/SE/MTur) . 
	30/5/2016
	33 e 34

	Defesa da Fundação Vera Vila Real por meio do Ofício 3/2016 perante o Ministério do Turismo. 
	14/4/2016
	36

	Nota Técnica 133/2016 do Ministério do Turismo sobre o pedido de reconsideração apresentado pela Fundação Vera Vila Real. Reprovação das contas. 
	2/5/2016
	37

	Nota Técnica 523/2016 do Ministério do Turismo sobre a reanálise financeira das contas apresentadas pela Fundação Vera Vila Real. Reprovação das contas.
	24/5/2016
	39

	Notificação da sra. Vera Lúcia Vila Real Dantas e da Fundação Vila Real-CE, pelo Ministério do Turismo, comunicando a reprovação das contas da Fundação Vila Real-CE e determinando o ressarcimento ao Erário do valor impugnado (Ofícios 2549 e 2550/2016/CGCV/DIRAD/SE/MTur) . 
	31/5/2016
	43 e 44

	Despacho 586/2016 do Ministério do Turismo determinando a instauração da TCE.
	17/8/2016
	41

	Relatório do Tomador de Contas Especial 126/2017 do Ministério do Turismo. Reprovação das contas e imposição de débito.
	16/10/2016
	56

	Relatório de Auditoria 542/2018 do Ministério da Transparência e Controladoria-Geral da União (CGU) . Imputação de débito.
	25/6/2018
	57

	Certificado de Auditoria 542/2018 da CGU. Irregularidade das contas e débito.
	16/7/2018
	58

	Parecer do Dirigente de Controle Interno 542/2018. Irregularidade das contas.
	19/7/2018
	59

	Pronunciamento do Ministro de Estado do Turismo.
	29/8/2018
	60

	Autuação do processo de TCE pelo TCU. 
	8/9/2018
	Capa principal

	Proposta de citação solidária das recorrentes pela Secretaria de Controle Externo de Tomada de Contas Especial. 
	17/9/2018
	62

	Citação da sra. Vera Lúcia Vila Real Dantas por meio do Ofício 2247/2018-TCU/Secex-TCE.
	8/10/2018
	66 e 67

	Citação da Fundação Vila Real-CE mediante o Ofício 1075/2019-TCU/Secex-CE. 
	19/3/2019
	77 e 87

	Defesa apresentada pela sra. Vera Lúcia Real Dantas.
	14/11/2018
	70

	Defesa apresentada pela Fundação Vila Real-CE.
	25/4/2019
	82

	Instrução de mérito da unidade técnica do TCU. Proposta de irregularidade das contas e débito. 
	5/3/2021
	91-93

	Parecer do Ministério Público junto ao TCU, representado pelo Subprocurador-Geral Paulo Soares Bugarin, manifestando-se, no essencial, de acordo com a proposta de mérito da unidade técnica. 
	14/4/2021
	94

	Acórdão 8252/2021-TCU-Segunda Câmara, Relator Ministro Bruno Dantas. Irregularidade das contas e débito solidário.
	8/6/2021
	95

Como se vê, não ocorreu a prescrição da pretensão ressarcitória nem a prescrição intercorrente.
Também não procede a alegação dos recorrentes de que as presentes contas deveriam ser consideradas iliquidáveis, uma vez que o longo tempo decorrido entre a ocorrência dos fatos e o ato que autorizou as suas citações (mais de dez anos) impedia a realização da adequada defesa, ante a inviabilidade de obtenção da documentação necessária para esse mister, conforme jurisprudência do TCU.
Isso porque, conforme demonstra a cronologia dos fatos acima apresentada, ainda em 22/10/2010 os recorrentes foram notificados pela autoridade administrativa competente sobre a impugnação da prestação de contas, tendo, portanto, já naquela data a oportunidade de apresentar as suas defesas. Sobre o assunto, a Serur, didaticamente, destacou as diversas oportunidade de manifestação e de apresentação de defesa dos ora recorrentes, como se vê do seguinte quadro que reproduzo abaixo:
	ATOS
	DATA
	PEÇA

	Notificação da Fundação Vera Vila Real-CE pelo Ministério do Turismo sobre a impugnação da prestação de contas apresentada em 6/8/2008. Determinação para ressarcimento do dano causado ao erário (Ofício 1266/2010-CEAPC/DGE/SE/MTur) . 
	22/10/2010
	16

	Defesa apresentada pela Fundação Vera Vila Real-CE.
	12/11/2010
	30

	Prorrogação de prazo concedido pelo Ministério do Turismo à Fundação Vera Vila Real-CE para a apresentação de documentação complementar referente à prestação de contas do Convênio 1049/2007 até 20/12/2010 (Ofício 1875/2010/DGI/SE/MTur) .   
	23/11/2010
	42

	Notificação da Fundação Vera Vila Real e da sra. Vera Lúcia Vila Real Dantas pelo Ministério do Turismo anunciando a reprovação das contas e determinando o ressarcimento do prejuízo causado ao Erário (Ofícios 1849 e 1850/2016/CGCV/SPOA/SE/MTur) . 
	30/5/2016
	33 e 34

	Defesa da Fundação Vera Vila Real por meio do Ofício 3/2016 perante o Ministério do Turismo. 
	14/4/2016
	36

	Notificação da sra. Vera Lúcia Vila Real Dantas e da Fundação Vila Real-CE, pelo Ministério do Turismo, comunicando a reprovação das contas da Fundação Vila Real-CE e determinando o ressarcimento ao Erário do valor impugnado (Ofícios 2549 e 2550/2016/CGCV/DIRAD/SE/MTur) . 
	31/5/2016
	43 e 44

	Citação da sra. Vera Lúcia Vila Real Dantas pelo TCU por meio do Ofício 2247/2018-TCU/Secex-TCE.
	8/10/2018
	66 e 67

	Citação da Fundação Vila Real-CE pelo TCU mediante o Ofício 1075/2019-TCU/Secex-CE. 
	19/3/2019
	77 e 87

	Defesa apresentada pela sra. Vera Lúcia Real Dantas ao TCU.
	14/11/2018
	70

	Defesa apresentada pela Fundação Vila Real-CE ao TCU. 
	25/4/2019
	82

Igualmente improcedente é a alegação dos recorrentes de que teriam tido o seu direito de defesa prejudicado no presente caso em razão de não se admitir a oitiva de testemunhas ou dilação probatória, causando nulidade do acórdão recorrido.
Como se vê do histórico dos fatos, foram várias as oportunidade de apresentação de defesa, inclusive com prorrogação de prazo. Quanto à oitiva de testemunhas, o Supremo Tribunal Federal já se manifestou sobre o tema quanto à não obrigatoriedade de o TCU ouvir testemunhas, cuja ementa ficou assim redigida (STF, Primeira Turma, Mandado de Segurança nº 29.137, rel. Min. Cármen Lúcia, julgado em 18.12.2012) :
MANDADO DE SEGURANÇA. TOMADA DE CONTAS ESPECIAL. TRIBUNAL DE CONTAS DA UNIÃO. PLANO NACIONAL DE QUALIFICAÇÃO DO TRABALHADOR - PLANFOR. IRREGULARIDADES NA APLICAÇÃO DE RECURSOS DO FUNDO DE AMPARO AO TRABALHADOR - FAT. ILEGALIDADE DA CELEBRAÇÃO DE TERMO ADITIVO. RESPONSABILIDADE ADMINISTRATIVA. APLICAÇÃO DE MULTA A EX-GESTOR PÚBLICO. PRODUÇÃO DE PROVAS TESTEMUNHAIS, PERICIAIS E REQUISIÇÃO DE DOCUMENTOS. INDEFERIMENTO. EXAME RESTRITO ÀS PROVAS DOCUMENTAIS. NÃO OCORRÊNCIA DE CONTRARIEDADE ÀS GARANTIAS DO DEVIDO PROCESSO LEGAL, DO CONTRADITÓRIO E DA AMPLA DEFESA. SEGURANÇA DENEGADA. [grifos meus]
Em seu voto, a relatora, Ministra Cármen Lúcia, fez ainda as seguintes considerações:
Conforme explicitado acima, o Regimento Interno do Tribunal de Contas da União prevê diversas oportunidades para que as partes produzam as provas necessárias à elucidação dos fatos e à comprovação da regularidade dos atos por elas praticados. A circunstância de a produção dessas provas naquele Tribunal ser feita apenas de forma documental não conduz ao reconhecimento da alegada contrariedade ao princípio da ampla defesa. Além disso, não é demais lembrar que o único meio de prova admitido em mandado de segurança é o documental. [grifos meus]
Ademais, este Supremo Tribunal assentou que as garantias constitucionais do contraditório e da ampla defesa não são absolutas e se perfazem na forma e nos limites estabelecidos nas normas processuais aplicáveis. Confira-se, a propósito, o seguinte precedente: [grifos meus]
"EMENTA: AGRAVO REGIMENTAL EM AGRAVO DE INSTRUMENTO. (...) ALEGAÇÃO DE CERCEAMENTO DE DEFESA. IMPROCEDÊNCIA. 1. (...) 2. Alegação de que a Constituição Federal assegura aos litigantes o direito de ampla defesa e, por isso, são inadmissíveis os óbices regimentais suscitados para o trancamento do recurso. Improcedência. O preceito constitucional que assegura o exercício da ampla defesa e do contraditório não é absoluto e há de ser exercido, pelos jurisdicionados, por meio das normas instrumentais postas à sua disposição, não se constituindo negativa de prestação jurisdicional ou cerceamento de defesa a inadmissão dos recursos, quando não atendidos, na interposição, os pressupostos instrumentais atinentes. Agravo regimental desprovido" (AI 179.957Agr/SP, Rel. Min. Maurício Corrêa, Segunda Turma, DJ 10.9.1996) .
Portanto, segundo o próprio Supremo Tribunal Federal, não há qualquer nulidade no processo do TCU pela circunstância de não admitir a prova testemunhal. De qualquer modo, é importante lembrar que o art. 162 do Regimento Interno desta Corte de Contas faculta às partes reduzirem a termo os depoimentos que queiram colher e juntá-los aos autos dos processos.
Por fim, alegam os recorrentes que:
	a) os recursos objetos desta TCE foram aplicados corretamente e que inexiste prejuízo ao Erário a ser ressarcido, conforme atestam a nota fiscal emitida pela empresa responsável pela realização do evento e os cheques nominais destinados ao pagamento das despesas juntados aos autos nesta fase recursal; 
	b) há nos autos declaração da vice-prefeita de Cascavel/CE (peça 26, p. 1) , que tem fé pública, atestando a apresentação das bandas contratadas para o evento denominado "Capongarte - III Festival das Sereias" nos dias 31/12/207, 18/1/2008 e 19/1/2008; e
c) em razão do tempo decorrido (mais de 12 anos) , é impossível a localização de vídeos ou outras imagens do evento.
Concordo com a análise feita pela Serur no sentido de que:
a) a nota fiscal e os cheques emitidos para pagamento das despesas impugnadas não comprovam, por si só, a realização do evento previsto no convênio, restando configurado o dano ao Erário apontado no processo; 
b) o tempo decorrido entre a ocorrência dos fatos narrados neste processo e a autorização do TCU para a citação das recorrentes não constitui fator impeditivo à defesa das responsáveis, considerando que elas tiveram a oportunidade, a tempo e a hora, de obter as provas devidas, porém não o fizeram, conforme demonstrado nos subitens 6.18 ao 6.23, retro; e 
c) a declaração de vice-prefeita não constitui documento hábil à comprovação do evento, conforme jurisprudência do TCU ("No âmbito do TCU, a declaração de terceiros tem baixo valor probatório, pois faz prova apenas da existência da declaração, mas não do fato declarado, competindo ao interessado demonstrar a veracidade do alegado" (v.g: Acórdão 2834/2015-TCU-Segunda Câmara, Relator Ministro Augusto Nardes; 2455/2013-TCU-Plenário, Relator Ministro José Jorge; 5407/2016-TCU-2ª Câmara, Relator Ministro Raimundo Carreiro) .
	Além disso, o voto que fundamentou o acórdão recorrido já havia enfrentado minuciosamente a questão nos seguintes termos que ora reitero:
7.	De se notar que a apresentação das bandas não restou demonstrada em qualquer das oportunidades em que o Ministério do Turismo examinou a prestação de contas, conforme Parecer Técnico de Análise de Prestação de Contas 99/2009, Nota Técnica de Reanálise 1017/2010, Nota Técnica de Reanálise 921/2013, Nota Técnica de Análise Financeira 283/2016, Nota Técnica de Pedido de Reconsideração 133/2016, Nota Técnica de Reanálise Financeira 523/2016. 
8.	Além disso, ressalto que as declarações atestando a realização do evento feitas pela vice-prefeita de Cascavel/CE (peça 26, p. 1) e pela própria responsável, Vera Lúcia Vila Real Dantas (peça 26, p. 2) , constituem-se de declarações de terceiros, que, dissociados de outros elementos, são insuficientes para comprovar a efetiva apresentação das bandas, pois possuem baixa força probatória e provam somente a existência da declaração, mas não o fato declarado.
9.	Assim, não foram apresentadas fotos, vídeos ou notícias com conteúdo capaz de demonstrar que o objeto conveniado ocorreu nos moldes inicialmente acordados. Cumpre lembrar que é pacífico no âmbito deste Tribunal o entendimento de que o ônus da prova do regular emprego das verbas públicas é imputado ao responsável pela utilização dos valores repassados pela União, e a não comprovação dessa obrigação traduz, por presunção, a ocorrência de prejuízo ao erário.
10. Ademais, considerando que os documentos constantes nos autos não são capazes de demonstrar sequer a execução física do objeto do convênio, torna secundária a análise dos aspectos da prestação de contas relacionados à execução financeira e à comprovação do nexo causal (consoante solução preconizada pelo Acórdão 7504/2017-TCU-Primeira Câmara) .
	Em face do exposto, acolho na íntegra os pareceres uniformes da unidade técnica e do MPTCU e voto por que o Tribunal adote a deliberação que ora submeto à consideração da Segunda Câmara.
TCU, Sala das Sessões, em 30 de maio de 2023.
ANTONIO ANASTASIA 
Relator